臺灣士林地方法院刑事判決　　　　　　 93年度交易字第219號
公　訴　人　臺灣士林地方法院檢察署檢察官
被　　　告　丙○○
選任辯護人　蔡文玉律師
上列被告因過失致死案件，經檢察官提起公訴（92年度偵字第11
335 號），本院判決如下：
    主  文
丙○○從事業務之人，因業務上之過失致人於死，處有期徒刑捌
月，緩刑參年。
    事  實
一、丙○○於臺北縣淡水鎮○○○路○ 段59號經營郭全福餅店，
    平日駕駛車牌號碼IV-6912 號休旅車裝卸、運送營業用糕餅
    材料及糕餅，為從事業務之人。於民國91年11月22日18時40
    分許，丙○○在其店門口裝卸糕餅至上開休旅車時，原應注
    意該時段之店前中山北路正值交通顛峰時間，人車往來頻繁
    ，如因任意停放車輛而佔用道路，將致往來人車必須繞行閃
    避，稍有不慎即可能因此發生交通事故，且以其長年於該址
    經營店鋪，對於該處交通路況甚為熟悉及其駕駛經歷，亦無
    不能注意之情形，竟因圖一時方便，逕將休旅車倒車駛入騎
    樓，使該車車尾正對其店門，車頭朝向馬路，並將後行李廂
    之掀蓋式車門開啟裝卸貨物，而疏未注意該車車頭因此超出
    前方道路黃色邊線，並佔用慢車道約1.5 公尺之路寬，致駛
    至該處之慢車道上車輛必須閃避上開休旅車行駛，而影響往
    來行車安全。適有王宏峻駕駛車牌號碼ASR-657 號重機車，
    沿中山北路由北往南方向騎來，亦因疏未注意車前狀況，於
    行經同路段55號前，赫然察覺前方慢車道遭丙○○停放之上
    開休旅車佔用，乃為閃避而驟然將車往左方偏駛，致車身搖
    晃並失控，進而人車倒地，王宏峻遂跌往內側車道，並落入
    該車道由康傳生（已由臺灣士林地方法院檢察署檢察官處分
    不起訴）所駕駛行駛中之車牌號碼BB-522號遊覽車右前輪後
    方，而遭該車右後輪輾壓頭部，致王宏峻因頭部扁平性開放
    性骨折、腦漿外溢而當場死亡。丙○○於車禍發生後，因不
    知肇事，仍將該車駛離現場前往送貨，嗣因警依目擊證人之
    指述，而循線查獲。
二、案經王宏峻胞姐乙○○訴由臺灣士林地方法院檢察署檢察官
    偵查起訴。
    理  由
一、訊據被告丙○○，固坦承因經營糕餅店生意而從事駕駛休旅
    車裝卸店內糕餅運送之業務，其於前揭時、地，因停放車輛
    裝卸貨物而佔用車道之事實，惟對於是否因此致生被害人王
    宏峻發生車禍事故死亡之結果，而須負過失罪責，則表示由
    法院加以判斷，並無意見；至選任辯護人為被告有利之辯護
    ，則稱：依本院前往現場勘查結果，被告車輛於案發時僅佔
    用慢車道0.9 公尺之路寬，尚有充裕空間可供其他車輛通行
    ，證人甲○○並未實際目擊被害人駕駛機車發生搖晃之原因
    ，而案發地點附近尚有突出道路之電線桿及公車站牌，且案
    發時正值交通顛峰時間，有公車靠站，路邊並有其他違規臨
    時停放之車輛，均可能導致被害人因閃避而發生車身搖晃，
    且依被害人父親於警詢所言，當天被害人係因手部扭傷而上
    街前往醫院復健，該扭傷亦有可能導致車身搖晃，又臺灣省
    臺北縣車輛行車事故鑑定委員會就本案車禍事故鑑定後，認
    跡證不足，無法做成鑑定意見，臺灣士林地方法院檢察署91
    年度偵字第12018 號不起訴處分書亦稱「死者在無外力介入
    之情形下，掉落路面」及「難認丙○○將自小貨車停放在該
    處與本件事故有何因果關係」等語，參以案發後，原路面劃
    設之黃色道路邊線已更正位置，足認原本之劃設錯誤，被告
    並無違規云云，因認本案被告所為與被告人發生車禍死亡間
    並無因果關係云云。
二、本院查：
(一)被告因經營糕餅店生意而從事駕駛前開休旅車裝卸店內糕餅
    運送之業務，其於91年11月22日18時40分許，因裝卸糕餅等
    貨物之故，乃將休旅車倒車駛入騎樓，使該車車尾正對店門
    ，並將後行李廂之掀蓋式車門開啟以供裝卸貨物，該車車頭
    因此超出前方道路黃色邊線，而佔用部分慢車道等情，業據
    被告自承在卷，核與案發時目擊證人甲○○於偵查中具結證
    述：該貨車（指上開休旅車）車身停在騎樓內，車頭朝向馬
    路，車頭有超出騎樓外等語（見91年度相字第723 號卷，第
    32頁正、反面）相符，又本院於94年1 月24日前往現場勘驗
    ，當場令被告於相同地點，以與案發時相同之方式停放上開
    休旅車，並係開啟後車廂門後，盡可能將車後退至車尾最接
    近被告所營店面之程度，證實以此停車方式，被告之休旅車
    車頭確已超出黃色道路邊線而佔用部分車道無訛，有本院刑
    事勘驗筆錄在卷可稽（附於本院刑事卷），是被告此部份之
    供述，堪認與事實相符，可以採信，被告確有於案發時、地
    ，因停放車輛裝卸貨而佔用部分慢車道之事實，應甚明確，
    堪予認定。
(二)次查，被告車輛佔用車道之實際程度（即佔用車道寬度），
    被告雖稱約為2 台尺（即相當於約60公分），然因被告於案
    發後已將車駛離現場，乃無法實際進行測量。惟檢察官於案
    發後前往現場相驗時，即命員警就該車停放騎樓時，車頭是
    否佔用馬路實際進行模擬，此有偵查中之勘驗筆錄在卷可稽
    （附於同上相字卷第27頁），嗣經警會同被告、目擊證人甲
    ○○及告訴人乙○○將上開休旅車依證人甲○○指證所目擊
    情狀，並採前揭相同方式停放（後車廂門開啟，但並未完全
    頂至店門），經測量證實該車車頭超出黃色道路邊線1.5 公
    尺，有勘驗照片在卷可稽（附於同上相字卷第53頁、92年度
    他字第2938號卷第6 、7 頁），該等結果，雖與本院於審理
    中前往模擬勘驗時所得結果：該休旅車車頭前端距騎樓邊緣
    2 公尺，至現場黃色道路邊線係案發後重行劃設，經到場交
    通員警指出案發當時之黃色道路邊線位置，測得係距離騎樓
    邊緣1.1 公尺，亦即被告休旅車之車頭超出該黃色道路邊線
    為0.9 公尺，二者略有出入，且以本院勘驗時測得之距離較
    短，然此係因本院勘驗時所模擬被告休旅車停放之位置，係
    將該車後掀式後車廂門開啟後，使其盡量往後靠近店門所致
    ，而衡諸一般常情，駕駛人因係站立在車尾開啟後車廂門，
    故車尾必須留有可供人站立之空間，使其得以將車廂門向上
    掀起，本院勘驗時未考慮及此，乃命被告將車盡量向後靠近
    店門，而未留有可供人站立之一定空間，如再加入此一因素
    考量，並參酌一般人之體型及以掀蓋方式開啟車廂門時，手
    臂需向前作彎曲動作所需之空間，則被告實際停車位置勢必
    再向前移動（即車頭更加突出於道路），始符合案發當時之
    實際情狀，而偵查中測得車頭超出黃色道路邊線之長度較本
    院測量結果多出之60公分，尚符合供人站立所需之距離，是
    該測量結果應較屬合理可採，亦即被告休旅車於案發當時係
    超出黃色道路邊線約1.5 公尺，應堪認定。而依卷附道路交
    通事故調查報告表所載，本件案發地點之慢車道路寬為3.3
    公尺，如以上開認定被告休旅車係突出黃色道路邊線1.5 公
    尺觀之，則被告於案發當時之停車行為，實已佔用近2 分之
    1 之慢車道路幅，足以妨礙使用該車道往來車輛之通行，應
    甚明確，同堪認定。
(三)又查，本件案發當時，被害人王宏峻係駕駛車牌號碼ASR-65
    7 號重機車，沿中山北路由北往南方向之慢車道行駛，其車
    輛經過被告停放之休旅車車頭前方時，車身突然搖晃，旋即
    人車倒地，王宏峻因而跌往內側車道，並落入該車道由康傳
    生所駕駛行駛中之車牌號碼BB-522號遊覽車右前輪後方，而
    遭該車右後輪輾壓頭部等情，業據目擊證人甲○○迭於案發
    翌日及後續偵查中一貫結證明確（見同上相字卷第31頁、32
    頁，92年度偵字第11335 號卷第9 頁、10頁），核證人所證
    情節與卷附警製道路交通事故調查報告表（附事故現場圖）
    中標示之被害人機車刮地痕、被害人暨其機車於車禍後之位
    置相符，並有車禍發生後之事故現場照片在卷可佐，參以證
    人甲○○於案發時，適於車禍地點旁之公車站牌等候公車，
    業據其證述明確，又其所稱公車站牌之位置係緊鄰被告所營
    店面，復據本院前往現場勘驗證實無訛，且其係於案發翌日
    檢察官前往現場勘驗時，即為上開證詞，是由其於案發時與
    被害人相距甚近，復於案發翌日即具結作證，且所證事故發
    生過程與案發後之現場跡證亦相符合等情觀之，其證詞應可
    採信，被害人於案發時駕駛機車經過被告停放之休旅車車頭
    前方時，車身突然搖晃，旋人車倒地，王宏峻因而跌往內側
    車道，並遭該車道之遊覽車輾壓頭部等情，應甚明確，堪予
    認定。
(四)再查，被告於案發時、地停放車輛裝卸貨物，車頭突出於慢
    車道而佔用該車道近2 分之1 之路幅，而被害人王宏峻所駕
    駛之機車係於經過被告車輛前方時，車身即發生搖晃，終至
    人車倒地等情，均據認定如前，因被告佔用慢車道之行為，
    使得原本行駛在該慢車道之車輛，因受阻礙而必須偏閃通過
    ，且以被告係將車頭朝向道路停放，且車頭突出道路之停車
    方式，適足以引起道路上之其他車輛駕駛人誤認該車即將駛
    入車道內，進而採取閃避措施，是綜合上情參互以析，堪認
    被害人於案發時原係一貫行駛於中山北路慢車道上，因行至
    案發地點為閃避被告違規停放之車輛，乃向內側車道偏駛，
    致車身搖晃失控而倒地，進而發生本案車禍事故，亦即本件
    被害人王宏峻駕駛車輛發生人車倒地之車禍，係因被告停放
    車輛佔用車道，致使被害人必須為閃避行為所致，二者間確
    有相當因果關係無訛，臺灣省臺北縣車輛行車事故鑑定委員
    會及臺灣省車輛行車事故覆議鑑定委員會，先後就本件車禍
    事故肇事原因進行鑑定，其等研判意見亦均認被告駕駛自小
    客貨車違規橫向佔用車道停車裝卸貨物妨礙他車通行，有各
    該委員會92年4 月4 日北鑑字第920229號函、92年7 月14日
    府覆議字第9210626 號函在卷可稽（附於92年度他字第2938
    號卷，第18頁至第20頁），又以被告長年於案發地點經營店
    鋪，就該處道路之路況應甚熟悉及依其以駕駛車輛裝卸、運
    送貨物為業務之經歷，對於其佔用道路停車之行為，可能阻
    礙往來車輛通行而致生交通事故，亦難謂有何不能注意之情
    形，惟竟疏於注意，仍違規佔用車道停車，致被害人發生本
    案車禍事故，被告應負過失罪責，甚為明確；至被害人王宏
    峻駕駛重機車行經上開道路，因該路段屬筆直道路，且被告
    所停放車輛車頭突出道路甚多，被害人竟因閃避而發生車輛
    搖晃失控進而倒地之車禍事故，顯見其係疏於注意車前狀況
    ，因不及發現被告車輛，嗣察覺時，驟然閃避所致，被害人
    王宏峻就本件車禍事故之發生，同有過失，亦堪認定，惟被
    告之過失犯行罪責，不因被害人與有過失而得免除，僅係量
    刑時得資為參酌之事由而已，附此敘明。
(五)又查，被害人王宏峻因被告上開過失行為，致生人車倒地之
    車禍事故，並因而跌往內側車道，並落入該車道由康傳生所
    駕駛行駛中之車牌號碼BB-522號遊覽車右前輪後方，而遭該
    車右後輪輾壓頭部，致王宏峻因頭部扁平性開放性骨折、腦
    漿外溢而當場死亡等情，業據認定如前，並有臺灣士林地方
    法院檢察署相驗屍體證明書、驗斷書、相驗照片等件在卷可
    稽（附於同上相字卷，第36頁至第48頁），是被告過失行為
    與被害人死亡間，確有相當因果關係，至為灼然。
(六)至選任辯護人雖以前揭情詞為有利於被告之辯護，惟本院認
    均無足採為有利被告認定之依據，茲分敘如下：
１、選任辯護人以本院前往案發地點勘驗結果，認被告車輛於案
    發時僅突出道路0.9 公尺，以該車道寬3.3 公尺計算，僅係
    佔用一小部分之車道，尚難因此而認被告行為與被害人死亡
    有因果關係云云。惟查，本院勘驗結果並未斟酌被告停車時
    ，尚須預留相當空間供開啟後車廂門之常情，是該次勘驗所
    得，尚無法逕採為案發當時之實際情況，應以偵查中之勘驗
    解果較為可採等情，業據說明如前，是被告車輛於案發時係
    佔用道路1.5 公尺，已近該車道寬度之2 分之1 ，辯護人辯
    稱被告僅佔用一小部分車道云云，並非有據，不足採信。
２、選任辯護人辯稱證人甲○○僅目擊被害人機車搖晃之情狀，
    並未目擊發生搖晃發生之原因，則被害人機車搖晃之原因究
    係為何，尚有斟酌之餘地云云。惟查，本院係參酌證人甲○
    ○之證詞即被害人機車係經過被告停放車輛前方時開始搖晃
    及被告於案發時停放車輛所佔用道路之程度等事證綜合研析
    ，始認定被害人機車搖晃，係因閃避被告違規停放之車輛所
    致，被告就本案車禍事故發生確有過失，均據說明如前，是
    辯護人此部份之質疑，尚非可採。
３、選任辯護人復以本件車禍事故發生地點之道路旁，尚有電線
    桿突出黃色道路邊線，並設置有公車站牌，且案發時，正值
    下班之交通顛峰時間，非僅有公車停靠站牌，且路邊違規臨
    時停車之車輛甚多，被害人是否因閃躲電線桿、公車或其他
    違規停放車輛使發生車身搖晃，實屬可能云云。惟查，依卷
    附現場照片所示，辯護人所稱電線桿係緊鄰騎樓設置，顯不
    足以妨害道路通行，自非案發時被告車輛係突出道路達1.5
    公尺，進而阻礙往來車輛通行之情狀可擬；至辯護人所指案
    發時、地尚有公車靠站及其他車輛於路邊違規臨時停車，被
    害人可能因閃避該等車輛致生車身搖晃而倒地云云，僅係臆
    測之詞，而本案業經證人甲○○於偵查中證述被害人機車係
    經過被告車輛時發生搖晃乙情明確，應可排除因閃避其他障
    礙物始致生搖晃之可能，是辯護人此部份所辯，尚不足以為
    有利被告認定之依據。至辯護人另稱被害人之父於警詢中自
    承案發當時被害人因先前手扭傷，而要前往復健等語，因認
    被害人可能因手傷導致機車搖晃云云，惟查，手部扭傷原有
    程度差別，本案被害人於案發時並非甫駕駛機車即發生車禍
    ，且案發後相驗被害人屍體時，並無察覺其有何因受傷包紮
    之情狀，是尚難僅憑被害人父親上開陳述，即謂被害人係因
    手部扭傷而致生機車搖晃，辯護人此部分之辯詞，要係臆測
    之詞，無足採信。
４、臺灣省臺北縣車輛行車事故鑑定委員會及臺灣省車輛行車事
    故覆議鑑定委員就本車禍肇事原因，雖以跡證不足為由，未
    做成鑑定意見，而僅提供上開所述分析意見，惟本院就被告
    過失犯行之認定，係以上開被告之供述、目擊證人之證詞及
    事故現場跡證等證據綜合加以研判，至行車事故鑑定委員會
    之意見僅係提供本院採為認定事實之事證之一，並不生拘束
    本院之效力；又臺灣士林地方法院檢察署91年度偵字第1201
    8 號不起訴處分書，係針對被告以外之人（即本案遊覽車司
    機康傳生）就本件車禍事故發生有無過失罪責予以認定，該
    不起訴書所載意見，原無拘束本院判決之效力，況其中所為
    「死者在無外力介入之情形下，掉落路面」及「難認丙○○
    將自小貨車停放在該處與本件事故有何因果關係」之認定，
    如由該不起訴處分書之全篇意旨觀之，係以被害人機車於案
    發時並無與遊覽車或被告所停放之車輛發生「擦撞」為其論
    據，並未探求被害人是否因為閃避被告違規停放之車輛，致
    駕駛失控、人車倒地之可能，所為上開結論，顯非周全，是
    該等不起訴處分書，尚無據為有利被告認定之依據。
５、至辯護人以案發地點之黃色道路邊線，於本件案發後，已重
    新劃設且係朝道路內側更動，足見原本劃設錯誤，被告應無
    違規云云。惟查，道路交通主管機關因應道路實際使用狀況
    而隨時更動道路標線，本屬常情，尚難以更動標線位置，即
    謂原本標示錯誤，況且本件被告有無交通違規，原應以有無
    違反案發當時所繪製，並為一般用路人共同遵守之交通標線
    為判斷依據，辯護人以事後更改之道路邊線位置，主張被告
    於案發時並無違規，顯屬誤會，不足採信。
(七)綜上，被告所辯，均無足採，本案事證明確，被告犯行堪予
    認定，應依法論科。
三、查被告丙○○以駕駛前開休旅車裝卸、運送營業用糕餅材料
    及糕餅為業，業據認定如前，係從事業務之人。故核被告所
    為，係犯刑法第276 條第2 項業務過失致死罪。爰審酌被告
    過失犯行致生被害人死亡之結果，被害人家庭並因被告犯行
    遭受重創，生者哀慟逾恆，危害甚鉅，惟就本件車禍事故發
    生，被害人與有過失，並其犯罪後之態度、犯罪之動機、目
    的及其智識程度等一切情狀，量處如主文所示之刑，以示懲
    儆。又被告前未曾受有期徒刑以上刑之宣告，此有臺灣高等
    法院被告全國前案紀錄表1 紙附卷可憑，其因圖一時便利、
    停車疏忽，而偶罹刑典，且犯後已與被害人家屬達成和解，
    並賠償新台幣100 萬元予被害人家屬，有和解協議書1 紙在
    卷可稽（附於本院刑事卷），堪信經此次刑之宣告後，應知
    警惕而無再犯之虞，本院因認暫不執行其刑為當，併予宣告
    緩刑3 年，用啟自新。
據上論斷，應依刑事訴訟法第299 條第1 項前段，刑法第276 條
第2 項、第74條第1 款，罰金罰鍰提高標準條例第1 條前段，判
決如主文。
本案經檢察官靳開聖到庭執行職務。
中　　華　　民　　國　　94　　年　　5 　　月　　30　　日
                  刑事第三庭審判長法  官  李正紀
                                  法  官  周群翔
                                  法  官  吳祚丞
以上正本證明與原本無異。
如不服本判決應於送達後10日內，向本院提出上訴狀。
                                  書記官  林立原
中　　華　　民　　國　　94　　年　　6 　　月　　2 　　日
所犯法條：
中華民國刑法第276 條：
因過失致人於死者，處二年以下有期徒刑、拘役或二千元以下罰
金。
從事業務之人，因業務上之過失犯前項之罪者，處五年以下有期
徒刑或拘役，得併科3000元以下罰金。
